ACORDAO-COMPLETO-2387088

ACÓRDÃO 4517/2020 ATA 10/2020 - PRIMEIRA CÂMARA

VISTOS, relatados e discutidos estes autos de tomada de contas especial instaurada pela Caixa Econômica Federal (CAIXA) , em desfavor da Associação Organização Não Governamental Nymuendaju,  do Sr. Cláudio Costa de Araújo, da Sra. Iranilde Gusmão da Silva e da Sra. Elizeth Campos Figueira, em razão de não cumprimento do objeto pactuado previsto no contrato de repasse 329.668-20/2010, firmado com a União, destinado ao apoio à comercialização da agricultura familiar no território de Manaus/AM e entorno mediante a implantação da base de serviços e comercialização, além do apoio à implementação e expansão de investimentos que beneficiassem coletivamente os agricultores familiares.
ACORDAM os ministros do Tribunal de Contas da União, reunidos em sessão da 1ª Câmara, ante as razões expostas pelo relator, em:
9.1. excluir da relação processual o Sr. Cláudio Costa de Araújo e a Sra. Elizeth Campos Figueira;
9.2. considerar revéis, para todos os efeitos, com fundamento no art. 12, § 3º, da Lei 8.443/1992, a Sra. Iranilde Gusmão da Silva e a Associação Organização Não Governamental Nymuendaju;
9.3. julgar irregulares, com fundamento nos arts. 1º, I, e 16, III, "a" e "c", da Lei 8.443/1992 c/c os arts. 19 e 23, III, da mesma lei, e com arts. 1º, I, e 209, III, e 214, III, do RI/TCU, as contas da Sra. Iranilde Gusmão da Silva e condená-la, solidariamente com a Associação Organização Não Governamental Nymuendaju, ao pagamento da quantia abaixo especificada, com a fixação do prazo de 15 (quinze) dias, a contar da notificação, para que comprovem, perante este Tribunal (art. 214, III, "a", do RI/TCU) , o recolhimento da dívida aos cofres do Tesouro Nacional, atualizada monetariamente e acrescida dos juros de mora, calculados a partir das datas discriminadas, até a data do recolhimento, na forma prevista na legislação em vigor:
	Valor original (R$) 
	Data da ocorrência

	45.185,00
	14/11/2013

9.4. aplicar, individualmente, à Sra. Iranilde Gusmão da Silva e à Associação Organização Não Governamental Nymuendaju a multa prevista no art. 57 da Lei 8.443/1992 c/c o art. 267 do RI/TCU, no valor de R$ 6.400,00 (seis mil e quatrocentos reais) , fixando-lhes o prazo de 15 (quinze) dias, a contar da notificação, para que comprovem, perante este Tribunal (art. 214, III, "a", do RI/TCU) , o recolhimento das dívidas aos cofres do Tesouro Nacional, atualizadas monetariamente desde a data do presente acórdão até a do efetivo recolhimento, se forem pagas após o vencimento, na forma da legislação em vigor;
9.5. autorizar, desde logo, nos termos do art. 28, II, da Lei 8.443/1992, a cobrança judicial das dívidas, caso não atendidas as notificações;
9.6. com fundamento no § 3º do art. 16 da Lei 8.443/1992, encaminhar cópia desta deliberação à Procuradoria da República no Amazonas, para a adoção das medidas que entender cabíveis.

Tomada de contas especial em razão de não cumprimento do objeto pactuado previsto em contrato de repasse, destinado ao apoio à comercialização da agricultura familiar no território de Manaus/AM e entorno mediante a implantação da base de serviços e comercialização, além do apoio à implementação e expansão de investimentos que beneficiassem coletivamente os agricultores familiares.

Primeira Câmara

Entidades do Governo do Estado do Amazonas.

3. Interessados/Responsáveis:
3.1. Responsáveis: Associação Organização Não Governamental Nymuendaju (08.656.579/0001-57); Cláudio Costa de Araújo (XXX.876.622-XX); Elizeth Campos Figueira (XXX.563.332-XX); Iranilde Gusmão da Silva (XXX.319.492-XX).

13.1. Ministros presentes: Walton Alencar Rodrigues (Presidente), Benjamin Zymler, Bruno Dantas e Vital do Rêgo.
13.2. Ministros-Substitutos presentes: Augusto Sherman Cavalcanti e Weder de Oliveira (Relator).

ACORDAO-COMPLETO-2473540

Acórdão de Relação 14032/2021 - Primeira Câmara

Acórdão de Relação

WEDER DE OLIVEIRA

Transcrevo, com ajustes de forma, a instrução apresentada (peças 51, 52 e 53) pela Secretaria de Controle Externo de Tomada de Contas Especial (Secex-TCE) :
"Cuidam os autos de Tomada de Contas Especial instaurada pela Caixa Econômica Federal (Caixa) , em desfavor da Associação Organização Não Governamental Nymuendaju (CNPJ: 08.656.579/0001-57) , na qualidade de entidade contratada, do Sr. Cláudio Costa de Araújo (CPF: XXX.876.622-XX) , na condição de presidente da associação (gestão de 21/12/2008 a 12/11/2011) , da Sra. Iranilde Gusmão da Silva (CPF: XXX.319.492-XX) , na condição de presidente da associação (gestão de 12/11/2011 a 28/8/2015) , e da Sra. Elizeth Campos Figueira (CPF: XXX.563.332-XX) , na condição de presidente da associação (gestão a partir de 28/8/2015) , em razão de não cumprimento do objeto pactuado previsto no Contrato de Repasse 329.668-20/2010 (Siconv 738584) , firmado entre a União, por intermédio do então Ministério do Desenvolvimento Agrário (MDA) , representado pela Caixa Econômica Federal, e a referida associação.
HISTÓRICO
2.	De acordo com as informações colhidas do ajuste (peças 1, p. 111-119, e 2, p. 2-4) e do respectivo plano de trabalho (peça 1, p. 60-96) , o instrumento de repasse em testilha teve por objeto o apoio à comercialização da agricultura familiar no território de Manaus/AM e entorno mediante a implantação da base de serviços e comercialização, além do apoio à implementação e expansão de investimentos que beneficiassem coletivamente os agricultores familiares, cuja vigência estabelecida inicialmente foi de 10/8/2010 a 10/12/2011 (peça 2, p. 2-3) , de acordo com a cláusula décima sexta. Após sucessivas prorrogações, o termo vigeu até 4/12/2016, conforme aditivos firmados (peça 2, p. 8-42) , com prazo final para prestação de contas em até trinta dias após o término da vigência, conforme cláusula décima segunda.
3.	Para executá-lo, conforme o disposto na cláusula quarta, foram previstos R$ 538.520,00, sendo R$ 527.520,00 a cargo da União e R$ 11.000,00 a título de contrapartida da associação contratada em bens e serviços economicamente mensuráveis (peça 1, p. 115) . Os recursos federais, por sua vez, foram repassados no montante de R$ 554.610,00 (nele incluídos os rendimentos) , cujos desbloqueios em conta bancária específica, tipo poupança, foram ocorreram da seguinte forma:
Tabela 1 - Repasses do contratante
	Desbloqueio
	Data de crédito
	Valor (R$) 

	1º
	20/12/2010
	5.780,00

	2º
	3/2/2011
	25.973,48

	3º
	22/2/2011
	787,20

	4º
	2/3/2011
	20.923,23

	5º
	2/3/2011
	4.912,80

	6º
	21/3/2011
	14.602,30

	7º
	29/3/2011
	29.703,00

	8º
	18/4/2011
	7.931,26

	9º
	28/4/2011
	30.503,05

	10
	12/5/2011
	58.290,16

	11
	15/6/2011
	16.190,32

	12
	30/6/2011
	22.533,48

	13
	5/7/2011
	44.178,64

	14
	15/7/2011
	7.937,49

	15
	10/8/2011
	16.944,40

	16
	19/8/2011
	9.468,61

	17
	14/9/2011
	18.153,32

	18
	28/9/2012
	14.240,00

	19
	9/10/2012
	38.240,00

	20
	30/10/2012
	2.487,26

	21
	14/6/2013
	127.740,00

	22
	16/10/2013
	27.090,00

	Total (R$) 
	554.610,00

Fonte: extrato bancário (peça 2, p. 102-115) 
4.	O objeto não foi acompanhado/fiscalizado in loco pelo então Ministério do Desenvolvimento Agrário. A forma de averiguação da execução física do objeto se deu por meio da análise dos documentos apresentados pelo contratado, tais como: Relatório de Execução de Atividades (REA) , listas de presença de oficinas, seminários e reuniões e demais outros documentos úteis à comprovação da aplicação dos recursos públicos envolvidos. Em caso de concordância, o REA é homologado pelo ministério na condição de contratante, com a emissão de parecer técnico e posterior submissão à Caixa Econômica Federal (peça 2, p. 46-62 e 66-72) .
5.	Não obstante, em 5/8/2014, a Caixa consignou a execução financeira de R$ 409.380,00 equivalente a 60,20% do total previsto para o contrato e sinalizou a não apresentação da terceira prestação de contas parcial correspondente à importância de R$ 129.140,00, razão pela qual o objeto foi considerado parcialmente executado, nos termos do Parecer Consubstanciado PA GIGOVMN 065/2014 (peça 1, p. 7-9) .
6.	Diante disso, à época, por intermédio das Notificações TCE OGU, de 10/9/2013 e 31/5/2016 (peça 1, p. 11, 15 e 19) , o Sr. Cláudio Costa de Araújo e as Sras. Iranilde Gusmão da Silva e Elizeth Campos Figueira, na condição de presidentes da associação contratada em determinado período, foram notificados pela CEF acerca da inexecução parcial e não conclusão do objeto pactuado no ajuste em questão, cujos recebimentos dos expedientes se deram em 20/9/2013 e 2/6/2016, respectivamente (peça 1, p. 13, 17 e 19) .
7.	Caracterizadas as irregularidades e esgotadas as medidas administrativas internas sem a obtenção do ressarcimento do débito causado aos cofres da União, o órgão instaurador, em seu Relatório de Tomada de Contas Especial 239/2016, emitido em 26/7/2016 (peça 3, p. 25-33) , com a indicação circunstanciada das providências adotadas pela autoridade administrativa no instrumento de repasse em questão, pugnou pela imputação de débito, no montante original de R$ 545.105,16, da Associação Organização Não Governamental Nymuendaju, na qualidade de entidade contratada, e de seus presidentes durante a vigência do ajuste, Sr. Cláudio Costa de Araújo, Sra. Iranilde Gusmão da Silva e Sra. Elizeth Campos Figueira, em caráter solidário, em razão da não conclusão das ações previstas no Contrato de Repasse 329.668-20/2010 (Siconv 738584) , ocasionada pela não apresentação do respectivo Relatório de Execução das Atividades (REA) final.
8.	Não obstante as razões acima aduzidas, a CGU devolveu a tomada de contas especial à CEF para esclarecimentos das contradições detectadas entre o Parecer Consubstanciado PA GIGOVMN 065/2014 e o Relatório de TCE 239/2016, assim como para reanálise do valor original do débito considerado maior que o repassado à entidade, nos termos delineados no Despacho 719/2017/CGPTCE/SFC/CGU, de 17/4/2017 (peça 3, p. 57-60) .
9.	Em razão disso, uma vez esclarecidos os apontamentos da CGU, o órgão instaurador expediu o Relatório de TCE 239/2016 Complementar (peça 3, p. 83-87) com a imputação de débito original apurado de R$ 550.150,18 aos mesmos responsáveis, em razão do não cumprimento do objeto pactuado, sob os seguintes fundamentos:
'Conforme informação constante na mensagem eletrônica do Concedente (fl. 149) , o Contratado remeteu documentação que não permite a emissão de parecer conclusivo acerca da prestação de contas e não respondeu os inúmeros Ofícios solicitando complementação da documentação. Complementa ainda que a Tomada de Contas Especial deve ser instaurada pela totalidade dos recursos repassados para o Contrato de Repasse 0329668-20. Desta forma, em que pese o Parecer da Gerência de Governo em Manaus indicar o possível atingimento dos objetivos do Plano de Trabalho e a homologação pelo Concedente da execução de 76% do pactuado no instrumento de repasse, houve revisão da execução, que não foi concluída pelo Contratado.'
10.	Consoante demonstrado no quadro de peça 3, p. 29, a despeito de devidamente notificados pela CEF acerca das irregularidades constatadas com a ocorrência de dano ao erário para apresentação de esclarecimentos, justificativas, defesas ou devolução dos recursos impugnados, os responsáveis arrolados mantiveram-se inertes, conforme consignado pelo tomador (peça 3, p. 29) .
11.	O Relatório de Auditoria 845/2017 (peça 3, p. 99-100 e 102) contém a devida manifestação acerca dos quesitos mencionados no art. 4º, inciso V e § 1º, da Instrução Normativa - TCU 71, de 28 de novembro de 2012, tendo concluído aquela instância de controle pela irregularidade das presentes contas com os mesmos contornos do instaurador, conforme Certificado de Auditoria 845/2017 (peça 3, p. 101) e Parecer do Dirigente do Órgão de Controle Interno 845/2017 (peça 3, p. 103) .
12.	Em Pronunciamento Ministerial de peça 3, p. 114, o Ministro de Estado Chefe da Casa Civil da Presidência da República, na forma do art. 52, da Lei 8.443, de 16 de julho de 1992, atesta haver tomado conhecimento das conclusões do Controle Interno acerca da irregularidade das presentes contas.
13.	Uma vez remetidos os autos a este Tribunal para fins de apreciação e julgamento, em sede de instrução preliminar (peça 13) e pronunciamentos uniformes da unidade técnica (peças 14-15) , após as considerações técnicas acerca da apuração dos fatos, identificação dos responsáveis e quantificação do dano para fins de ressarcimento, em divergência ao entendimento adotado na fase interna, concluiu-se que não houve a comprovação da boa e regular aplicação de recursos federais do Contrato de Repasse 329.668-20/2010, em razão da omissão no dever de prestar contas da importância sacada de R$ 127.635,44, referente à terceira parcela, assim como devido a não comprovação da execução das metas 4 e 5, ante a não apresentação do Relatório de Execução de Atividades (REA) no mesmo montante.
14.	Partindo dessa premissa, também de forma diversa à apuração da fase interna, procedeu-se ao devido enquadramento em caráter solidário, contudo, da Associação Organização Não Governamental Nymuendaju e da Sra. Iranilde Gusmão da Silva, enquanto presidente responsável pela gestão dos recursos impugnados em específico, para fins de citação com os elementos que caracterizam a responsabilização na forma configurada na matriz acostada na preliminar de peça 13, p 8-9, e transcrita no Apêndice I desta instrução.
15.	Sendo assim, em cumprimento ao pronunciamento de unidade, de 7/8/2018 (peça 15) , foram promovidas as citações dos arrolados com os seguintes contornos:
Tabela 2 - Citação dos responsáveis
	Responsável
	Expediente
	Data da ciência

	Associação Organização Não Governamental Nymuendaju
	Ofício 2914/2018-TCU/Secex-TCE (peça 27) 
	10/12/2018 (cf. aviso de recebimento de peça 31) 

	Sra. Iranilde Gusmão da Silva
	Ofício 2910/2018-TCU/Secex-TCE (peça 25) 
	13/12/2018 (cf. aviso de recebimento de peça 33) 

Fonte: processo TC Processo 035.523/2017-4.
16.	A despeito de devidamente notificados na forma da lei e da jurisprudência deste Tribunal, compulsando os autos, observa-se que os responsáveis epigrafados quedaram-se silentes perante esta Corte de Contas e, desta forma, não se manifestaram quanto às irregularidades a eles apontadas.
17.	Não obstante as revelias configuradas, por meio do OFÍCIO/Nymuendaju 05/2018, de 21/12/2018 (peças 34-35) , o Sr. Cláudio Costa de Araújo, enquanto responsável técnico pelo projeto e em nome da Associação Organização Não Governamental Nymuendaju e da Sra. Iranilde Gusmão da Silva, compareceu aos autos de forma espontânea para, apesar de sem qualquer instrumento legal que o habilitasse como bastante procurador, apresentar argumentos em favor das revéis, acompanhamentos dos respectivos documentos, os quais foram, em sua integralidade, levados a efeito e aproveitados, em obediência ao princípio da verdade real que arregimenta a processualística desta Corte de Contas.
18.	Em síntese, foram colacionados os seguintes documentos a título de prestação de contas:
a) relatórios de execução das atividades e físico-financeiro referentes às metas 4 e 5 (peça 34, p. 4-9) ;
b) notas fiscais de serviços, no valor total de R$ 78.000,06, sem comprovantes dos efetivos pagamentos (peça 34, p. 12, 18-34) ;
c) guia da previdência social, no valor de R$ 8.170,00, sem o respectivo comprovante de pagamento (peça 34, p. 13-14) ;
d) recibos de prestação de serviços por pessoa física no valor total de R$ 44.740,00 (peça 34, p. 16-17 e 35-36) ; e
e) relatórios de oficinas acompanhados de fotos (peças 34, p. 38-86, e 35) .
19.	Com esse espírito, em nova análise (peça 39) , antes mesmo de partir para a instrução de mérito, diante de novos elementos apresentados e da necessidade de análise conjunta cotejando-os com os demais pontos já apresentados e analisados pelo contratante em prestações de contas parciais referentes à primeira e segunda parcelas já homologadas e aprovadas, em busca da solução mais adequada à avaliação da aplicação dos recursos públicos envolvidos nestes autos, fez necessário realizar diligência com os seguintes contornos:
36.1.	realizar diligência, com fundamento nos arts. 10, § 1º, e 11 da Lei 8.443/1992 c/c o art. 157 do Regimento Interno deste Tribunal, ao Instituto Nacional de Colonização e Reforma Agrária (Incra) , para que, em relação ao Contrato de Repasse 329.668-20/2010 (Siconv 738584) , firmado entre a União, por intermédio do então Ministério do Desenvolvimento Agrário (MDA) , representado pela Caixa Econômica Federal, e a Associação Não Governamental Nymuendaju, no prazo de quinze dias, adote as seguintes providências:
a) manifeste-se, mediante parecer técnico e de forma conclusiva, acerca da comprovação da execução física das metas 4 e 5 referentes à terceira parcela, considerando a documentação apresentada pela entidade contratada em confronto com os demais elementos apresentados em relação às demais parcelas já homologadas, com a descrição detalhada dos itens eventualmente não aprovados, se for o caso;
b) ultime os procedimentos relativos ao Siconv, considerando toda a documentação já existente e de posse do Incra, assim como a remanescente apresentada; e
c) após a conclusão das alíneas anteriores, encaminhe toda a documentação à Caixa Econômica Federal a fim de subsidiar a análise financeira da prestação de contas final.
36.2. 	realizar diligência, com fundamento nos arts. 10, § 1º, e 11 da Lei 8.443/1992 c/c o art. 157 do Regimento Interno deste Tribunal, à Caixa Econômica Federal, para que, em relação ao Contrato de Repasse 329.668-20/2010 (Siconv 738584) , firmado entre a União, por intermédio do então Ministério do Desenvolvimento Agrário (MDA) , representado pela Caixa Econômica Federal, e a Associação Não Governamental Nymuendaju, no prazo de quinze dias após o recebimento da documentação oriunda do Incra, adote as seguintes providências:
a) manifeste-se, mediante parecer consubstanciado e de forma conclusiva, acerca da prestação de contas final, considerando a documentação encaminhada a título de comprovação da execução física das metas 4 e 5 referentes à terceira parcela e tomando como base a posição técnica ministerial, com a quantificação detalhada dos itens eventualmente não aprovados, se for o caso; e
b) após a conclusão da alínea anterior, encaminhe toda a documentação a este Tribunal para subsidiar a apreciação e julgamento de mérito deste processo de tomada de contas especial.
20.	Ato contínuo, em cumprimento aos pronunciamentos de subunidade e unidade, de 26/4/2019 (peças 40-41) , foram promovidas as diligências ao Incra, mediante o Ofício 7495/2019-TCU/Secex-TCE (peça 43) , cujo recebimento em seu destino válido, na forma da lei, ocorreu em 10/9/2019 (peça 44) ; e à Caixa Econômica Federal, por meio do Ofício 7496/2019-TCU/Secex-TCE (peça 42) , com recebimento em 10/9/2019, conforme atesta o protocolo acostado à peça 45.
21.	Nos termos do Ofício 59026/2019/GABT-1/GABT/GAB/P/SEDE/INCRA-INCRA, de 11/9/2019 (peça 46) , o Incra informou que o instrumento de repasse em questão estava sob a gerência do Ministério da Agricultura, Pecuária e Abastecimento (Mapa) , razão pela qual a demanda deste Tribunal fora a ele redirecionada.
22.	Em atendimento, após o registro da necessidade de mais prazo para o cumprimento por parte da Secretaria de Agricultura Familiar e Cooperativismo (peça 49) , o Mapa, em 9/10/2019, nos termos do Ofício 908/2019/GAB-GM/MAPA (peça 50, p. 1-2) , trouxe ao conhecimento desta Corte de Contas o Parecer 60/2019/COOR1CGINF/CGINFRA/DEP-SAF/SAF/MAPA, de 3/10/2019 (peça 50, p. 3-7) , cujas conclusões foram devidamente aprovadas pela Secretaria Adjunta de Agricultura Familiar e Cooperativismo, com o aval da Assessoria Especial de Controle Interno (peça 50, p. 8-14) .
23.	A Caixa, por seu turno, nos termos do Ofício 639/2019/GEOTR, de 25/8/2019 (peça 47) , em síntese, consignou que, até aquele momento, nenhuma documentação havia aportado do ministério referente à análise da prestação de contas do contrato de repasse em testilha, de modo que não foi possível realizar a análise financeira conclusiva a partir da homologação das atividades desempenhadas pela entidade contratada de ordem do ministério, em atendimento à demanda dirigida pelo Tribunal.
24.	Assim, autos foram, então, encaminhados à unidade técnica para fins de instrução e consequente apreciação no mérito pelo Tribunal, após a prévia manifestação do Parquet de Contas.
EXAME TÉCNICO
25.	Preliminarmente, cumpre rememorar que, em sede de instrução preliminar da unidade técnica deste Tribunal, a partir da apuração oriunda da fase interna desta tomada de contas especial, constatou-se que não houve a comprovação da boa e regular aplicação de recursos federais do Contrato de Repasse 329.668-20/2010, em razão de não comprovação da execução das metas 4 e 5, no valor disponível de R$ 127.635,44, ante a não apresentação do Relatório de Execução de Atividades referente à terceira parcela de recursos, e de omissão no dever de prestar contas do valor sacado de mesmo valor referente à essa parcela.
26.	Na condição de presidente da Associação Organização Não Governamental Nymuendaju, no período de 12/11/2011 a 28/8/2015, a Sra. Iranilde Gusmão da Silva não comprovou a execução das metas 4 e 5 e não prestou contas do valor sacado de R$ 127.635,44 (R$ 203.055,44 - R$ 75.420,00) , referente à terceira parcelam ou seja, não houve apresentação pelo contratado do Relatório de Execução de Atividades de referente à terceira e última parcela de recursos, da respectiva prestação de contas parcial e da prestação de contas final.
27.	Partindo dessas premissas, procedeu-se ao devido enquadramento em caráter solidário da associação contratada e da referida presidente responsável pela gestão dos recursos impugnados em específico.
28.	Em seguida, a unidade técnica, em nova análise (peças 39-41) , constatou que, a despeito de regularmente citados, os responsáveis mantiveram-se inertes e não se manifestaram acerca das irregularidades a eles atribuídas, impondo-lhes a decretação da revelia com o prosseguimento do processo, com fundamento no art. 12, § 3º, da Lei 8.443/1992.
29.	Não obstante, perscrutando os autos, observou-se o OFÍCIO/Nymuendaju 05/2018, de 21/12/2018, da lavra do Sr. Claúdio Costa de Araújo, enquanto responsável técnico pelo projeto, com argumentos e documentação comprobatória a ele acostada em defesa conjunta favorável à Associação Organização Não Governamental Nymuendaju e a Sra. Iranilde Gusmão da Silva (peças 34-35) .
30.	As razões por ele aduzidas limitaram-se a informar que a prestação de contas referente à terceira parcela havia sido protocolizada e variadas reuniões foram realizadas com os analistas técnicos da Caixa, de modo a afastar qualquer omissão imputada à entidade contratada e a seus representantes legais, apesar das dificuldades encontradas com a extinção do Ministério do Desenvolvimento Agrário, à época, e a substituição dos servidores responsáveis pelas orientações.
31.	Em que pese juntado ao processo sem qualquer instrumento legal que habilitasse o Sr. Claúdio Costa de Araújo como bastante procurador para representar as revéis, a manifestação por ele apresentada foi, em sua integralidade, levada a efeito e aproveitada em favor das responsáveis citadas, em obediência ao princípio da verdade real que arregimenta a processualística desta Corte de Contas, ocasião em que se procedeu à diligência à Caixa e ao Incra, posteriormente redirecionada ao Mapa, na condição de órgão responsável pela gestão do instrumento de repasse em deslinde (peças 42-45) , cujas respostas em atendimento foram, então, acostadas às peças 47 e 50.
32.	Pois bem, nos termos do Parecer 60/2019/COOR1CGINF/CGINFRA/DEP-SAF/SAF/MAPA (peça 50, p. 3-7) , a documentação apresentada no âmbito desta Corte de Contas já havia sido objeto de análise pelo ministério, por meio do Parecer 45/2017/2017/CGCC/SDR/SEAD, e de encaminhamento à Caixa, em 17/10/2017 (peça 50, p. 3-4) , só que depois da conclusão da tomada de contas especial, cuja documentação fora encaminhada à CGU em 7/8/2017 (peça 3, p. 95) .
33.	Assim, em nova análise, agora em atendimento à diligência deste Tribunal, considerando o Relatório de Execução de Atividades (REA) e a respectiva documentação comprobatória apresentados a posteriori, o Mapa, em última análise, assim se posicionou de forma conclusiva, nos termos do Parecer 60/2019/COOR1CGINF/CGINFRA/DEP-SAF/SAF/MAPA (peça 50, p. 3-7) , em específico:
META 4 - ENCONTROS/REUNIÕES PARA PROMOVER A ORGANIZAÇÃO DOS PRODUTORES
 (...) 
12. Acerca do quantitativo de oficinas previstas e realizadas, ressalta-se que o Projeto de Atividades acordado entre as partes previa a realização de 12 oficinas nesta meta, porém foram enviados documentos referentes à execução de apenas 10.
 (...) 
14. Sendo assim, o Parecer n° 45/2017/CGCC/SDR/SEAD solicitou que a convenente apresentasse a documentação referente às duas oficinas restantes, bem como expusesse a metodologia adotada e justificasse a realização de parte desses eventos em finais de semana. Especificamente sobre a Oficina realizada em Nova Olinda do Norte/AM, foi apontado que parte do relatório foi copiado do relatório do evento realizado em Urucurituba/AM nos dias 27, 28 e 29 de junho de 2013.
15. Dessa forma, considerando as lacunas comprobatórias da execução física das três oficinas referidas acima, propõe-se a glosa de R$27.985,00 (vinte e sete mil e novecentos e oitenta e cinco reais) , referentes ao custo proporcional de tais atividades.
 (...) 
META 5 - JORNADAS DE APOIO À DINAMIZAÇÃO DOS EMPREENDIMENTOS DA AGRICULTURA FAMILIAR
 (...) 
18. Segundo consta do Projeto de Atividades, deveriam ser contratados três estudos técnicos. Os recursos financeiros foram integralmente utilizados, porém foi apresentado apenas um estudo, que por sua vez não detalha a metodologia e os objetivos, não desenvolve os dados colhidos na pesquisa realizada e não apresenta informações sobre o potencial produtivo de nenhum produto da cadeia produtiva identificado (macaxeira, hortaliças, etc.) . O relatório apresentado não se configura, portanto, como um estudo técnico sobre potencial produtivo.
20. Sendo assim, considerando a inadequação do estudo apresentado, bem como a não apresentação dos dois estudos restantes previstos no Plano de Atividades, propõe-se a glosa de R$ 17.200,00 (dezessete mil e quatrocentos reais) informados no REA.
34.	Observa-se, pois, que os argumentos e a documentação comprobatória a ele acostada apresentados em favor da associação contratada e de sua presidente, ambas arroladas nestes autos, não foram suficientes para afastar integralmente a não comprovação da execução das metas 4 e 5 com os recursos públicos pertinentes à terceira parcela repassada e sacada por força do ajuste.
35.	Concluiu-se que, ao final, não restou devidamente comprovada a boa e regular aplicação dos recursos públicos repassados à Associação Organização Não Governamental Nymuendaju por força do Contrato de Repasse 329.668-20/2010, referente à meta 4 no valor de R$ 27.985,00 e à meta 5 no valor de R$ 17.200,00, cujos contornos, dessa forma, pugnam pelo julgamento pela irregularidade das contas dos responsáveis já citados, procedendo-se às condenações na forma apurada.
36.	Por oportuno, urge inolvidar que, mesmo após a citação e análise dos argumentos e da documentação aproveitada em favor das responsáveis revéis, os fundamentos da respectiva irregularidade não foram alterados. A bem da verdade, a análise do ministério permitiu-lhes a imputação de débito em montante inferior, de R$ 45.185,00, ao indicado nas citações, de R$ 127.635,44, sem qualquer prejuízo à defesa e, justamente por isso, dispensa o envio de nova citação.
37.	Nesse sentido, são os precedentes desta Corte de Contas, conforme se observa:
'Acórdão 296/2018-TCU-Primeira Câmara | Relator: Ministro Walton Alencar Rodrigues
A imputação de débito em valor inferior ao indicado na citação não configura prejuízo à defesa e, por isso, dispensa o envio de nova citação.
Acórdão 10980/2016-TCU-Segunda Câmara | Relator: Ministro Vital do Rêgo
A imputação de débito em valor inferior ao indicado na citação não configura prejuízo à defesa e dispensa o envio de nova citação. A comunicação dirigida ao responsável cumpre sua função de estabelecer o contraditório se nela foram especificados com clareza todos os elementos e informações exigíveis pelas normas.
Acórdão 2050/2016-TCU-Segunda Câmara | Relator: Ministro Marcos Bemquerer
Nos casos em que o responsável tenha sido citado por omissão no dever de prestar contas e venha a apresentar a reclamada prestação de contas, mas na análise das alegações de defesa sejam constatadas irregularidades que caracterizam dano ao erário, não é necessária a renovação da citação se: i) no ofício citatório estiver expressamente consignado que o débito decorre da não comprovação da boa e regular aplicação dos recursos geridos; e ii) o valor do dano apurado ao final não seja superior àquele que constou da citação.
Acórdão 3885/2011-TCU-Segunda Câmara | Relator: Ministro André Luís de Carvalho
O valor do débito apurado inferior ao do inscrito no ofício de citação não causa prejuízo ao interessado, não havendo necessidade de renovação da citação.'
38.	Por derradeiro, no que se refere à ocorrência da prescrição da pretensão punitiva, consoante o incidente de uniformização de jurisprudência deliberado no Acórdão 1441/2016-TCU-Plenário, da relatoria do Ministro Benjamin Zymler, aplica-se o prazo de dez anos previsto no art. 205 do Código Civil vigente, a contar da data de ocorrência do fato tido por irregular.
39.	No presente caso, considera-se o ato irregular praticado em 3/1/2017, adotando-se como parâmetro o prazo final para prestação de contas em até trinta dias após o término da vigência, que se estendeu até 4/12/2016 (peça 2, p. 8-42) . Isso porque, ante a não comprovação da boa e regular aplicação dos recursos envolvidos, poderia a entidade contratada e a sua representante legal ter promovido a regularização dos apontamentos até o momento em que prestou contas ao ministério. A partir da prestação de contas, nasceu para a Administração Pública a pretensão para sancioná-lo por informações inverídicas e falhas na prestação de contas encaminhada.
40.	Já o ato que ordenou a citação dos arrolados ocorreu em 7/8/2018 (peça 15) , antes, portanto, do transcurso de dez anos entre esse ato e os fatos impugnados, razão pela qual, reconhecida a interrupção do prazo prescricional, conforme preconiza o art. 202, inciso I, do Código Civil vigente, inexiste no presente processo óbice ao exercício da ação punitiva por parte deste Tribunal.
CONCLUSÃO
41.	Em face da análise promovida, conclui-se que os atos praticados pela Sra. Iranilde Gusmão da Silva e pela Associação Organização Não Governamental Nymuendaju, por intermédio de sua representante legal, configuraram dano aos cofres públicos federais, no montante original de R$ 45.185,00, devido a não comprovação da boa e regular aplicação dos recursos públicos federais repassados por força do Contrato de Repasse 329.668-20/2010, referente à execução das metas 4 e 5 pactuadas.
42.	Mesmo configurada a revelia dos responsáveis frente à citação deste Tribunal e inexistindo comprovação da boa e regular aplicação dos recursos transferidos, é medida que se impõe dar seguimento ao processo proferindo o julgamento com os elementos até aqui presentes, nos termos do art. 12, §3º, da Lei 8.443/1992, e art. 202, § 8º, do Regimento Interno desta Corte de Contas.
43.	No tocante à aferição quanto à ocorrência de boa-fé na conduta dos responsáveis, conforme determina o § 2º do art. 202 do Regimento Interno deste Tribunal, em se tratando de processo em que partes interessadas não se manifestaram acerca das irregularidades imputadas, não há elementos para que se possa efetivamente reconhecê-la, podendo esta Corte de Contas, desde logo, proferir julgamento de mérito pela irregularidade das contas, nos termos do § 6º de mesma norma regimental.
44.	Tal interpretação decorre da compreensão de que, relativamente à fiscalização dos gastos públicos, privilegia-se como princípio básico a inversão do ônus da prova, pois cabe ao gestor comprovar a boa aplicação dos dinheiros e valores públicos sob sua responsabilidade.
45.	Destarte, desde logo, devem as contas da Sra. Iranilde Gusmão da Silva e da Associação Organização Não Governamental Nymuendaju ser julgadas irregulares, com fundamento nos arts. 1º, inciso I, 16, inciso III, alínea 'c', e § 2º, da Lei 8.443/1992 c/c os arts. 19 e 23, inciso III, da mesma Lei, e com os arts. 1º, inciso I, 209, inciso III e § 5º, 210 e 214, inciso III, do Regimento Interno deste Tribunal, procedendo-se às condenações em débito, com a aplicação da multa prevista no art. 57 da Lei 8.443/1992, ante a alta reprovabilidade da conduta dos responsáveis atentatória à accountability pública.
46.	Por último, observa-se que a análise contida na instrução preliminar da unidade técnica deste Tribunal (peças 13-15) concluiu pelo afastamento da responsabilidade do Sr. Cláudio Costa de Araújo (CPF: XXX.876.622-XX) , enquanto presidente da associação contratada de 21/12/2006 a 12/11/2011; e da Sra. Elizeth Campos Figueira (CPF: XXX.563.332-XX) , na condição presidente da ONG Nymuendaju a partir de 28/8/2015, frente às irregularidades tratadas nestes autos, os quais sequer foram citados, razão pela que se propõe a exclusão do rol de responsáveis destes autos.
PROPOSTA DE ENCAMINHAMENTO
47.	Diante do exposto, submetem-se os autos à consideração superior, propondo ao Tribunal:
47.1.	excluir o Sr. Cláudio Costa de Araújo (CPF: XXX.876.622-XX) e a Sra. Elizeth Campos Figueira (CPF: XXX.563.332-XX) do rol de responsáveis desta tomada de contas especial;
47.2.	considerar revéis a Associação Organização Não Governamental Nymuendaju (CNPJ: 08.656.579/0001-57) e a Sra. Iranilde Gusmão da Silva (CPF: XXX.319.492-XX) , com fundamento no § 3º, art. 12, Lei 8.443, de 16 de julho de 1992;
47.3.	com fundamento nos arts. 1º, inciso I, 16, inciso III, alínea 'c' e § 2º, da Lei 8.443/1992 c/c os arts. 19 e 23, inciso III, da mesma Lei, e com arts. 1º, inciso I, 209, inciso III e § 5º, 210 e 214, inciso III, do Regimento Interno deste Tribunal, que sejam julgadas irregulares as contas da Associação Organização Não Governamental Nymuendaju (CNPJ: 08.656.579/0001-57) , na qualidade de entidade contratada, e da Sra. Iranilde Gusmão da Silva (CPF: XXX.319.492-XX) , na condição de presidente da associação (gestão de 12/11/2011 a 28/8/2015) ; e condená-las, solidariamente, ao pagamento das quantias a seguir especificadas, com a fixação do prazo de quinze dias, a contar da notificação, para comprovarem, perante o Tribunal (art. 214, inciso III, alínea 'a', do Regimento Interno) , o recolhimento da dívida aos cofres do Tesouro Nacional, atualizada monetariamente e acrescida dos juros de mora, calculados a partir da data discriminada, até a data do recolhimento, na forma prevista na legislação em vigor;
	Valor original (R$) 
	Data da ocorrência

	27.985,00
	14/11/2013

	17.200,00
	14/11/2013

Valor atualizado até 29/10/2019 (com juros) : R$ 71.496,60
47.4.	aplicar à Associação Organização Não Governamental Nymuendaju (CNPJ: 08.656.579/0001-57) e a Sra. Iranilde Gusmão da Silva (CPF: XXX.319.492-XX) , individualmente, a multa prevista no art. 57 da Lei 8.443/1992 c/c o art. 267 do Regimento Interno, com a fixação do prazo de quinze dias, a contar das notificações, para comprovarem, perante o Tribunal (art. 214, inciso III, alínea 'a', do Regimento Interno) , o recolhimento da dívida aos cofres do Tesouro Nacional, atualizada monetariamente desde a data do acórdão que vier a ser proferido até a do efetivo recolhimento, se for paga após o vencimento, na forma da legislação em vigor;
47.5.	autorizar, desde logo, nos termos do art. 28, inciso II, da Lei 8.443/1992, a cobrança judicial da dívida caso não atendidas as notificações;
47.6.	autorizar, caso solicitado, o pagamento da dívida dos responsáveis em até 36 parcelas mensais e consecutivas, nos termos do art. 26 da Lei 8.443/1992 c/c o art. 217 do Regimento Interno, fixando-lhes o prazo de quinze dias, a contar do recebimento da notificação, para comprovarem perante o Tribunal o recolhimento da primeira parcela, e de trinta dias, a contar da parcela anterior, para comprovar o recolhimento das demais parcelas, devendo incidir sobre cada valor mensal, atualizado monetariamente, os juros de mora devidos, na forma prevista na legislação em vigor;
47.7.	alertar aos responsáveis que a falta de comprovação do recolhimento de qualquer parcela importará no vencimento antecipado do saldo devedor, nos termos do § 2º do art. 217 do Regimento Interno deste Tribunal;
47.8.	enviar cópia do acórdão que vier a ser proferido ao Ministério da Agricultura, Pecuária e Abastecimento e aos responsáveis para ciência, informando que a deliberação, acompanhada do relatório e voto que a fundamentarem, estará disponível para consulta no endereço www.tcu.gov.br/acordaos, além de esclarecer que, caso requerido, o TCU poderá fornecer as correspondentes cópias, em mídia impressa, aos interessados e aos responsáveis arrolados nestes autos;
47.9.	encaminhar cópia da deliberação ao Procurador-Chefe da Procuradoria da República no Estado do Amazonas, nos termos do § 3º do art. 16 da Lei 8.443/1992 c/c o § 7º do art. 209 do Regimento Interno do TCU, para adoção das medidas que entender cabíveis, informando-lhe que o inteiro teor da deliberação pode ser consultado no endereço www.tcu.gov.br/acordaos."
2. O representante do MP/TCU (peça 54) , subprocurador-geral Lucas Rocha Furtado, concordou com a proposta da unidade instrutiva.
	É o relatório.

não há.

Subprocurador-Geral Lucas Rocha Furtado.

TOMADA DE CONTAS ESPECIAL. CONTRATO DE REPASSE. CAIXA. MDA. OMISSÃO NO DEVER DE PRESTAR CONTAS. CITAÇÃO. REVELIA. CONTAS IRREGULARES. DÉBITO. MULTA. COMUNICAÇÕES.

TOMADA DE CONTAS ESPECIAL (TCE)

Secretaria de Controle Externo de Tomada de Contas Especial (Secex-TCE).

Trata-se de tomada de contas especial instaurada pela Caixa Econômica Federal (CAIXA) em desfavor da Associação Organização Não Governamental Nymuendaju, na qualidade de entidade contratada, do Sr. Cláudio Costa de Araújo, da Sra. Iranilde Gusmão da Silva e da Sra. Elizeth Campos Figueira, presidentes da associação, respectivamente, entre 21/12/2008 e 12/11/2011, 12/11/2011 e 28/8/2015, e a partir de 28/8/2015, em razão de não cumprimento do objeto pactuado previsto no contrato de repasse 329.668-20/2010 (Siconv 738584) , firmado entre a União, por intermédio do então Ministério do Desenvolvimento Agrário (MDA) , representado pela Caixa Econômica Federal, e a referida associação. 
2. O ajuste teve por objeto[footnoteRef:2] o apoio à comercialização da agricultura familiar no território de Manaus/AM e entorno mediante a implantação da base de serviços e comercialização, além do apoio à implementação e expansão de investimentos que beneficiassem coletivamente os agricultores familiares. [2:  Peças 1, p. 111-119, e 2, p. 2-4.] 
3. A vigência estabelecida foi de 10/8/2010 até 4/12/2016[footnoteRef:3], com prazo final para prestação de contas em até trinta dias após seu término. [3:  Peça 2, p. 2-3 e p. 8-42.] 
4. Foram previstos R$ 538.520,00, sendo R$ 527.520,00 a cargo da União e R$ 11.000,00 a título de contrapartida da associação contratada em bens e serviços economicamente mensuráveis[footnoteRef:4]. Ao final do contrato, foram repassados R$ 554.610,00, nos quais estão incluídos os rendimentos[footnoteRef:5]. [4:  Peça 1, p. 115.]  [5:  Peça 2, p. 102-115.] 
5. Em 5/8/2014, a CAIXA constatou a execução financeira de R$ 409.380,00, ou 60,20% do total previsto para o contrato, e identificou a não apresentação da terceira prestação de contas parcial, correspondente à importância de R$ 129.140,00, razão pela qual considerou que o objeto foi parcialmente executado[footnoteRef:6]. [6:  Peça 1, p. 7-9.] 
6. Notificados[footnoteRef:7] acerca da inexecução parcial e, consequentemente, da não conclusão do objeto pactuado, os responsáveis pela associação no decorrer da execução do contrato não sanearam as irregularidades nem restituíram os recursos ao repassador.  [7:  Peça 1, p. 11, 13, 15 17 e 19.] 
7. Diante disso, o repassador instaurou a devida tomada de contas especial. Em seu relatório[footnoteRef:8] indicou como motivo para a referida medida a impugnação total das despesas, a não conclusão das ações previstas no contrato de repasse 329.668-20/2010, ocasionada pela não apresentação do respectivo relatório de execução das atividades (REA) final, apontando débito original de R$ 545.105,16, de responsabilidade solidária da referida associação e seus presidentes. [8:  Peça 3, p. 25-33.] 
8. Posteriormente, foi elaborado, a pedido da CAIXA, novo relatório do tomador de contas[footnoteRef:9] no qual, após correções, o débito original passou a ser de R$ 550.150,18. [9:  Peça 3, p. 83-87.] 
9. Novamente notificados[footnoteRef:10], os responsáveis e a associação permaneceram inertes. [10:  Peça 3, p. 29.] 
10. No âmbito deste Tribunal, a Secretaria de Controle Externo de Tomada de Contas Especial (Secex-TCE) , após as considerações técnicas acerca da apuração dos fatos, identificação dos responsáveis e quantificação do dano para fins de ressarcimento, divergiu do entendimento apresentado pelo tomador de contas especial e concluiu não ter ocorrido a comprovação da boa e regular aplicação de recursos federais, em razão da omissão no dever de prestar contas da importância de R$ 127.635,44, referente à terceira parcela.
11. Assim, enquadrou em caráter solidário como responsáveis pelo dano ao erário a Associação Organização Não Governamental Nymuendaju e a Sra. Iranilde Gusmão da Silva, esta por ter sido a presidente responsável pela gestão dos recursos impugnados.
12. Devidamente citados[footnoteRef:11], os responsáveis não se manifestaram, impondo considerá-los revéis. [11:  Peças 25, 27, 31 e 33.] 
13. Ainda que não tenha sido chamado aos autos, o Sr. Cláudio Costa de Araújo, responsável técnico pelo projeto, em nome da Associação Organização Não Governamental Nymuendaju e da Sra. Iranilde Gusmão da Silva, compareceu[footnoteRef:12] aos autos de forma espontânea para apresentar argumentos e documentos em favor dos responsáveis, os quais foram, em sua integralidade, analisados pela unidade instrutiva, em obediência ao princípio da verdade real que conduz as decisões deste Tribunal. [12:  Peças 34 e 35.] 
14. Diante da necessidade de maiores esclarecimentos em relação à matéria, a Secex-TCE[footnoteRef:13] realizou diligência ao Instituto Nacional de Colonização e Reforma Agrária (Incra) para que se manifestasse, mediante parecer técnico e de forma conclusiva, acerca da comprovação da execução física das metas 4 e 5 referentes à terceira parcela, considerando a documentação apresentada pelo Sr. Cláudio Costa de Araújo.  Após a conclusão, solicitou que encaminhasse toda a documentação à Caixa Econômica Federal, a fim de subsidiar a análise financeira da prestação de contas final. [13:  Peças 39 a 43.] 
15. Concomitantemente, diligenciou à CAIXA para que se manifestasse, mediante parecer consubstanciado e de forma conclusiva, acerca da prestação de contas final, considerando a documentação encaminhada a título de comprovação da execução física das metas 4 e 5 referentes à terceira parcela, tomando como base a posição técnica ministerial, com a quantificação detalhada dos itens eventualmente não aprovados, se fosse o caso. Posteriormente, deveria encaminhar toda a documentação a este Tribunal.
16. Em resposta[footnoteRef:14], o Incra informou que o instrumento de repasse em questão estava sob a gerência do Ministério da Agricultura, Pecuária e Abastecimento (Mapa) , razão pela qual lhe redirecionou a demanda, o qual, por conseguinte, encaminhou resposta[footnoteRef:15] a esta Corte. [14:  Peça 46.]  [15:  Peça 50, p. 1-14.] 
17. Quanto à CAIXA, foi informado[footnoteRef:16] ao Tribunal que "até aquele momento, nenhuma documentação havia aportado do ministério referente à análise da prestação de contas do contrato de repasse em testilha, de modo que não foi possível realizar a análise financeira conclusiva a partir da homologação das atividades desempenhadas pela entidade contratada de ordem do ministério, em atendimento à demanda dirigida pelo Tribunal". [16:  Peça 47.] 
18. Diante do conjunto de elementos carreados aos autos, a unidade instrutiva propôs o julgamento das contas da Sra. Iranilde Gusmão da Silva e da Associação Organização Não Governamental Nymuendaju como irregulares, atribuindo-lhes o débito solidário, no montante original, de R$ 45.185,00, devido à não comprovação da boa e regular aplicação dos recursos públicos federais repassados por força do contrato de repasse 329.668-20/2010, referente à execução das metas 4 e 5 pactuadas. Propôs, também, a aplicação individual da multa prevista no art. 57, da Lei 8.443/1992.
19. O representante do MP/TCU, subprocurador-geral Lucas Rocha Furtado, endossou o encaminhamento proposto[footnoteRef:17]. [17:  Peça 54.] 
II
20. Concordo com a análise empreendida pela Secex-TCE, corroborada pelo representante do MP/TCU, a qual adoto como fundamento para minhas razões de decidir.
21. Inexistindo elementos que permitam concluir pela boa e regular aplicação de parte dos recursos repassados, diante da omissão no dever de prestar contas da terceira e última parcela de desembolsos, referentes às metas 4 e 5 do projeto, mesmo após a acolhida aos autos de novas informações que reduziram o valor do débito inicialmente apurado, considero que a responsável pela gestão convênio e respectiva prestação de contas deva ter suas contas julgadas como irregulares, sendo condenada, solidariamente com a entidade por ela presidida, ao ressarcimento da parcela apontada pela unidade instrutiva, aplicando-lhes a multa prevista no art. 57 da Lei 8.443/1992.
Diante do exposto, manifesto-me pela aprovação do acórdão que ora submeto à apreciação deste Colegiado. 
TCU, Sala das Sessões Ministro Luciano Brandão Alves de Souza, em 14 de abril de 2020.
Weder de Oliveira 
Relator